【裁判字號】    88,上易,185
【裁判日期】    890613
【裁判案由】    給付仲介費
【裁判全文】
臺灣高等法院臺中分院民事判決  八十八年度上易字第一八五號
      上  訴  人    乙○○○
                    麗鼎建設股份有限公司
      兼右 一 人
      法定代理人    甲○○    .
      共      同
      訴訟代理人    丁○○    .
      被上訴  人    丙○○    .
右當事人間給付仲介費事件，上訴人對於中華民國八十八年十月十二日臺灣臺中地方
法院八十八年訴字第一四九四號第一審判決提起上訴，本院判決如左：
      主      文
上訴駁回。
第二審訴訟費用由上訴人劉蔡琴、麗鼎建設股份有限公司連帶負擔二分之一，餘由上
訴人甲○○負擔。
      事      實
甲、上訴人方面：
一、聲明：求為判決：
（一）原判決廢棄。
（二）被上訴人在第一審之訴及其假執行之聲請均駁回。
二、陳述：除引用原判決書之記載外，補稱：
（一）被上訴人於八十六年三月十二日仲介坐落台中市○區○○○段一四九之二一二
      地號一四九之二四二及一四九之二四三地號等三筆土地與陳劉梅、王井本及王
      陳金雪合建部分（即綠國寶住宅大樓）之仲介費，上訴人早已於八十六年四月
      二十五日支付與被上訴人，有傳票單據為証。另八十六年十一月十六日支付之
      新台幣（下同）十萬元單據，此單據其上雖括注記為「綠」，並非原審所認定
      之綠國寶住宅大樓而係通豪羅史之仲介費，本件通豪羅曼史原名為綠國寶ＮＯ
      ．２，故原審認上訴人所提出之十萬元傳票係給付前開仲介費，顯有錯誤。且
      上開傳票中記載上訴人依法向被上訴人代扣所得稅款一萬五千元，其因為上訴
      人甲○○曾向被上訴人另行給付十五萬元之仲介費，被上訴人亦簽名同意，顯
      見兩造間必有內部關係存在，是上訴人至少業向被上訴人給付二十五萬元作為
      清償。
（二）本案上訴人向訴外人孫金鳳及林曼君購買坐落台中市○區○○○段一０一五之
      六及一０一六地號土地，買賣金額三千六百八十四萬五千六百元之部分，係由
      被上訴人及訴外人廖水龍共同仲介，此部分仲介費應由廖水龍與上訴人各取得
      二分之一，原審判令上訴人應給付全額，亦非適法。
（三）上訴人甲○○固應向被上訴人給付成交價百分之一即三十一萬元之仲介費，但
      依上訴人與被上訴人間向來有關支付仲介費之習慣，被上訴人尚需提撥仲介費
      三分之一予上訴人麗鼎建設股份有限公司（下稱麗鼎公司）之銷售部門，被上
      訴人此部分請求，僅限於所餘三分之二計二十萬六千六百六十七元。
（四）本案形式上雖有二份契約，實為同一法律關係，縱認上訴人乙○○○與麗鼎公
      司應向被上訴人給付十八萬四千七百二十八元，上訴人甲○○應向被上訴人給
      付二十萬三千三百三十三元之仲介費，但上訴人至少已向被上訴人給付二十五
      萬元，予以抵充，被上訴人所得請求之範圍為十四萬一千三百九十五元。
三、證據：除引用原審立證方法外，補提：轉帳傳票三紙、土地房屋預定買賣契約書
    草約二份、佣金支出明細表二份等影本為証，並請求訊問証人廖水龍。
乙、被上訴人方面：
一、聲明：求為判決：上訴駁回。
二、陳述：除引用原判決書之記載外，補稱：
（一）上訴人乙○○○與訴外人孫金鳳、林曼君於八十六年五月十三日始簽立不動產
      買賣契約書，是麗鼎公司不可能提前於八十六年四月二十五日給付仲介費十六
      萬六千六百六十七元予被上訴人，又上訴人所提之傳票七萬五千元，為被上訴
      人於八十六年三月十二日仲介坐落台中市○區○○○段一四九之二一二地號、
      一四九之二四二及一四九之二四三地號等三筆土地與陳劉梅、王井本及王陳金
      雪合建部分之仲介費，此部分仲介費計算方式為佣金總額為四十四萬二千八百
      元，扣李男賜佣金十萬元，其他三十四萬二千八百元，分三期發放，簽約完成
      付十五萬元，建照取得付九萬六千四百元，使照取得付九萬六千四百元，工程
      金於結案得後三個月發放，以個案稅後純利計算之，該七萬五千元係支付另
      件麗鼎公司與陳劉梅等合建之佣金，與本件無關。
（二）上訴人辯稱七萬五千元之傳票單據括註記為「綠」，並非綠國寶住宅大樓之仲
      介費，而為通豪羅史之仲介費，蓋本件通豪羅曼史原名為綠國寶ＮＯ．２，故
      會計人員將此傳票註記為「綠」云云。但綠國寶既有第二批，在收據上即應註
      記為「綠國寶ＮＯ．２」，無單獨僅記為「綠」字，致二者無法分別。再據証
      人廖水龍証明被上訴人為買方仲介人，依契約約定，買方應給付其仲介人買賣
      價金百分之一之仲介費，即三十六萬八千四百五十六元。此筆費用以及仲介黃
      鵬謀土地之仲介費三十一萬元，上訴人均應給付被上訴人。
三、證據：引用原審立證方法，並請求訊問証人孫金鳳、林曼君。
      理      由
一、被上訴人於原審起訴主張：上訴人乙○○○邀同上訴人麗鼎公司為連帶保證人，
    由伊仲介向訴外人孫金鳳、林曼君購買坐落台中市○區○○○段一０一五之六地
    號及同段０一六地號，權利範圍孫金鳳百分之三十，林曼君百分之十四，議定買
    賣價金三千六百八十四萬五千六百元；另上訴人甲○○亦由伊仲介向訴外人黃鵬
    謀、黃天惠購買該二筆土地，權利範圍黃鵬謀百分之四十，黃天惠百分之十，議
    定買賣價金三千一百萬元。上訴人乙○○○及甲○○並與被上訴人約定介紹費買
    賣雙方各以成交總價之百分之一計付之，即上訴人乙○○○及麗鼎公司應連帶給
    付伊三十六萬八千四百五十六萬元；上訴人甲○○應給付伊三十一萬元之仲介費
    ，因此二件買賣契約均已成立，上訴人即應給付等情，爰依居間及連帶保證契約
    之法律關係，求為上訴人等應分別給付伊上開金額及自起訴狀繕本送達上訴人之
    翌日起至清償日止各按法定利率計算遲延利息之判決。
二、上訴人則以：上訴人向訴外人孫金鳳及林曼君購買坐落台中市○區○○○段一０
    一五之六及一０一六地號土地，買賣金額三千六百八十四萬五千六百元之部分，
    係由被上訴人及訴外人廖水龍共同仲介，此部分仲介費應由廖水龍與上訴人各取
    得二分之一。上訴人甲○○固應向被上訴人給付成交價百分之一即三十一萬元之
    仲介費，但依兩造間向來有關支付仲介費之習慣，被上訴人尚需提撥仲介費三分
    之一予上訴人麗鼎公司之銷售部門，被上訴人此部分請求，僅限於所餘三分之二
    計二十萬六千六百六十七元。本案形式上雖有二份契約，實為同一法律關係，縱
    認上訴人乙○○○與麗鼎公司應向被上訴人給付十八萬四千七百二十八元，上訴
    人甲○○應向被上訴人給付二十萬三千三百三十三元之仲介費，但上訴人至少已
    向被上訴人給付二十五萬元，予以抵充，被上訴人所得請求之範圍為十四萬一千
    三百九十五元等語，資以抗辯。
三、經查被上訴人所主張上訴人乙○○○邀同上訴人麗鼎公司為連帶保證人，由被上
    訴人仲介，於八十六年五月十三向訴外人孫金鳳、林曼君購買坐落台中市○區○
    ○○段一０一五之六地號及同段一０一六地號土地，權利範圍孫金鳳百分之三十
    ，林曼君百分之十四，議定買賣價金三千六百八十四萬五千六百元（下稱甲買賣
    契約）。另上訴人甲○○亦由被上訴人仲介於八十六年五月十五日向訴外人黃鵬
    謀、黃天惠購買上開土地，權利範圍黃鵬謀百分之四十，黃天惠百分之十，議定
    買賣價金三千一百萬（下稱乙買賣契約）。甲○○並與被上訴人約定介紹費買賣
    雙方各以成交總價之百分之一計付之，上訴人甲○○應付被上訴人三十一萬元，
    且此二件買賣契約均已成立等事實，業據被上訴人提出不動產買賣契約書二件附
    原審卷為證，且為上訴人所不爭執，堪信為真實。
四、依此二件不動產買賣契約書，乙買賣契約書上已載明「介紹費雙方同意各以成交
    總價百分之壹計付之」，雖另一份甲買賣契約書上並未記載介紹費之約定，但據
    證人黃鵬謀於原審中具結稱：伊與林曼君、孫金鳳均係同筆土地之共有人，伊有
    聽見丁○○（即乙○○○之孫）和孫金鳳、被上訴人口頭約定仲介費按一般慣例
    ，而一般慣例應是買方付百分之二，賣方付百分之一，丁○○是實際買主，仲介
    費比例和伊那份契約之比例相同，伊為賣方，付百分之一仲介費等語。而參諸本
    件乙買賣契約之買受人上訴人甲○○係實際買主訴外人丁○○之母，甲買賣契約
    之買受人即上訴人乙○○○係丁○○之祖母，甲買賣契約之連帶保證人即上訴人
    麗鼎公司之法定代理人係上訴人甲○○，而二份買賣契約書之出賣人係同筆土地
    之共有人，則證人證稱二份買賣契約就仲介費之約定相同，其證言衡情自可採信
    。至上訴人辯稱該買賣契約係由被上訴人及訴外人廖水龍共同仲介，此部分仲介
    費應由廖水龍與上訴人各取得二分之一乙節，經証人廖水龍及該二筆土地之賣方
    即孫金鳳及林曼君等人均到庭証述，被上訴人為該筆買賣土地契約之買方仲介人
    ，廖水龍並稱其為該買賣契約之賣方之仲介人，其與被上訴人均得分別向上訴人
    要求買賣價金百分之一之仲介費等語，且買賣土地買賣雙方各有其仲介人亦屬常
    情。是關於甲買賣契約之仲介費，亦由上訴人乙○○○約定以成交總價百分之一
    給付被上訴人甚明，上訴人此部分抗辯，難以採信。
五、按稱居間者，謂當事人約定，一方為他方報告訂約之機會或為訂約之媒介，他方
    給付報酬之契約；又按居間人以契約因其報告或媒介而成立者為限，得請求報酬
    ，民法第五百六十五條、五百六十八條第一項分別定有明文。而此二件土地買賣
    契約業已成立，此為上訴人所不爭，是被上訴人得依此規定向上訴人請求給付仲
    介費（居間報酬請求權）。雖上訴人又抗辯上訴人甲○○固應向被上訴人給付成
    交價百分之一即三十一萬元之仲介費，但依兩造間向來有關支付仲介費之習慣，
    被上訴人尚需提撥仲介費三分之一予上訴人麗鼎公司之銷售部門，被上訴人此部
    分請求，僅限於所餘三分之二計二十萬六千六百六十七元云云。然此為被上訴人
    所否認，且系爭土地買賣契約書中並未有關於此節之約定，再查民事上亦無此習
    慣，是上訴人此部分抗辯難謂有據。
六、再關於上訴人所抗辯其至少已向被上訴人給付本件之仲介費二十五萬元部分。經
    查上訴人主張其已付被上訴人之仲介費，為其提出之轉帳傳票三紙為據，其中二
    紙日期為八十六年四月廿五日（本院卷四十七頁），在系爭二件土地買賣契約訂
    立日期八十六年間五月間之前，上訴人亦承稱被上訴人曾於八十六年三月十二日
    ，仲介坐落台中市○區○○○段一四九之二一二地號一四九之二四二及一四九之
    二四三地號等三筆土地，由上訴人與陳劉梅、王井本及王陳金雪合建部分（即綠
    國寶住宅大樓，下綠國寶第一期），並有合建契約在卷可憑（原審卷三十六頁）
    ，其應給付被上訴人此部分之仲介費，是此二紙轉帳傳票金額十六萬餘元部分，
    屬兩造前次仲介費之支付，顯與上訴人應給付被上訴人本件之仲介費無關，上訴
    人於本院審理中，對此亦不再爭執。至另一紙轉帳傳票部分（本院四十八頁），
    註明應付被上訴人十萬元，代扣稅款一萬元及一萬五千元，餘款七萬五千元，兩
    造爭執之要旨，為上訴人主張由代扣二萬五千元之稅款，稅率為百分之十，以此
    計算其已給付被上訴人二十五萬元，上訴人甲○○亦稱曾以現金十五萬元交付被
    上訴人，而被上訴人則稱此七萬五千元為上訴人給付其綠國寶第一期之仲介費，
    與本件無涉，稅率如何計算伊並不清楚等語，本院認上訴人應給付被上訴人之綠
    國寶第一期之仲介費，依被上訴人於原審提出之佣金支出及計算方式傳真（原審
    卷四十二頁）為四十餘萬元，並分三期發放，上訴人對此及該次之仲介費僅給付
    十六萬餘元予被上訴人及未完全付清該次仲介費予被上訴人（本院卷七十七、一
    二七、一三三頁）等事實並不爭執，而十六萬餘元及七萬五千元二者合計尚未超
    出上訴人應給付被上訴人關於綠國寶第一期之仲介費，上訴人提出之此七萬五千
    元轉帳傳票又未明確註明為本件土地買賣仲介費，又無其他上訴人甲○○交付被
    上訴人十五萬元之証明，綜上各情，以被上訴人之主張此七萬五千元為上訴人支
    付其關於綠國寶第一期之仲介費可採，即上訴人並未舉證證明其已支付本件仲介
    費予被上訴人。
七、從而，被上訴人依居間及連帶保證契約之法律關係，請求上訴人乙○○○與上訴
    人麗鼎公司連帶給付伊三十六萬八千四百五十六元及自起訴狀繕本送達翌日即八
    十八年五月二十八日起至清償日止按年息百分之五計算之利息；上訴人甲○○應
    給付被上訴人三十一萬元及自起訴狀繕本送達翌日即八十八年五月二十八日起至
    清償日止按年息百分之五計算之利息，為有理由，應予准許。原判決准被上訴人
    之請求及假執行之聲請，要無不合，上訴意旨，指摘原判決不當，為無理由，其
    上訴應予駁回。
八、本件事證已臻明確，兩造其餘主張及攻擊防禦方法，就判決結果已不生影響，故
    不予一一論列，併此明。
據上論結：本件上訴為無理由，依民事訴訟法第四百四十九條第一項、第七十八條、
第八十五條第一項後段、第二項，判決如主文。
中      華      民      國    八十九    年      六      月    十三      日
~B1民事第五庭審判長法  官  陳滿賢
~B2                法  官  簡清忠
~B3                法  官  許武
右為正本係照原本作成。
不得上訴。
~B                書記官  李妍嬅
中      華      民      國    八十九    年      六      月    十五      日
                                                                        Ｆ


司法院資訊處製作；財團法人民間司法改革基金會備份。
